臺灣高等法院民事判決
111年度重上字第378號
上  訴  人  呂鴻吉    
            呂陳盆  
            呂文賓  
            呂文溪  
            呂李美援
            呂文彥  
            呂柏勳  
            呂阿宗  
共      同
訴訟代理人  陳益軒律師
被  上訴人  三群開發實業股份有限公司

法定代理人  林仁宏  
訴訟代理人  孫隆賢律師
            凃莉雲律師
被  上訴人  簡張麗珠

訴訟代理人  陳永來律師
            魏雯祈律師
            嚴珮綺律師
上列當事人間請求履行契約事件，上訴人對於中華民國111年3月
21日臺灣新北地方法院109年度重訴字第430號第一審判決提起上
訴，本院於111年11月29日言詞辯論終結，判決如下：
    主      文
上訴駁回。
第二審訴訟費用由上訴人負擔。
    事實及理由
一、上訴人主張：伊因參與新北市泰山區港泰自辦市地重劃（下
    稱港泰重劃），於民國100年11月11至18日間與負責港泰重
    劃事務之被上訴人三群開發實業股份有限公司（原三群開發
    實業有限公司，下稱三群公司）簽訂協議書、重劃協議書、
    承諾書、承諾協議書（下合稱甲契約）；與三群公司當時法
    定代理人簡茂男之配偶即被上訴人簡張麗珠簽訂土地買賣契
    約書及土地交換買賣契約書（下合稱乙契約），甲契約約定
    重劃後伊之土地配回率為54%，且因比例高出其他參與港泰
    重劃之地主4%，另約定將來土地實際之配回率不足54%部分
    （下稱額外土地），由簡張麗珠先設法取得伊配得土地之毗
    鄰地，再由三群公司以給付伊仲介費、履約保證金之名義，
    代伊向簡張麗珠支付依乙契約購買、交換額外土地之價金，
    續由簡張麗珠移轉額外土地予伊，加以補足。惟簡張麗珠並
    未取得額外土地即坐落新北市○○區○○段○○段00地號土地（下
    稱00號土地），而三群公司依約應代伊支付購買或交換00號
    土地之價金及簡張麗珠依約應將00號土地移轉登記予伊，均
    未為履行，且00號土地已於106年8月29日登記為訴外人簡凱
    琳所有，被上訴人依聯立之甲、乙契約應移轉登記00號土地
    予伊之義務，均陷於給付不能，伊因此各受有如原判決附表
    一所列損害（下稱系爭損害）等情。爰依民法第226條第1項
    、第2項規定，請求被上訴人各賠償系爭損害，及自起訴狀
    繕本送達翌日起計付法定遲延利息，並負不真正連帶責任（
    原審為上訴人敗訴之判決，上訴人不服提起上訴）。並上訴
    聲明：㈠原判決廢棄。㈡被上訴人各應給付伊分別如原判決附
    表一「被告應賠償金額」欄所示之金額（合計新臺幣〈下同〉
    4459萬2600元），及自起訴狀繕本送達翌日（即109年7月10
    日）起至清償日止，按年息5%計算之利息。㈢前項聲明，如
    任一被上訴人為給付，另一被上訴人於該給付之範圍內亦同
    免責任。㈣願供擔保請准宣告假執行。   
二、簡張麗珠以：伊與上訴人簽訂乙契約，約定上訴人各期應支
    付之價金及條件，上訴人未依約給付價金，經伊於106年10
    月13日、109年9月14日日定期催告，上訴人仍未遵期履行，
    伊於109年10月28日以民事答辯二狀之送達，依乙契約第4條
    第2款約定解除契約，上訴人不得再請求伊賠償系爭損害。
    又乙契約為有償買賣契約，上訴人迄未依約給付伊任何價金
    ，伊得依民法第264條規定，拒絕給付等語；三群公司則以
    ：甲契約為聯立契約，已經上訴人於105年8月8日聲明終止
    ，其不得再依甲契約，請求伊代付乙契約之價金。乙契約與
    伊無關，上訴人不得請求伊賠償系爭損害。縱認甲契約並未
    合法終止，因上訴人違反重劃協議書第2條⒋有關「委託乙方
    （即三群公司）派員出席會員大會並全權授權代為進行議事
    表決、理監事選舉及其他相關事宜。」之約定，未告知伊，
    即授權他人參加港泰重劃第2次會員大會（下稱重劃第2次大
    會），並於大會結束當日聲明終止甲契約，經伊會後定期催
    告上訴人出面解決，上訴人逾期未為，伊嗣已於106年1月13
    日依協議書第6條第1項約定，解除甲契約，上訴人仍不得再
    依甲契約請求伊代付乙契約之價金，且乙契約與伊無關，上
    訴人不得請求伊賠償系爭損害等語置辯。並均答辯聲明：㈠
    上訴駁回。㈡如受不利判決，願供擔保請准宣告免為假執行
    。
三、本件上訴人主張伊因參與港泰重劃，各於100年11月11至18
    日間與負責重劃事務之三群公司簽訂甲契約，並與三群公司
    當時法定代理人簡茂男之配偶簡張麗珠簽訂乙契約，甲契約
    約定重劃後上訴人之土地配回率為54%，另約定將來土地實
    際配回率不足54%之額外土地，由簡張麗珠取得上訴人配回
    土地之毗鄰地，再由三群公司以給付上訴人仲介費、履約保
    證金之名義，代上訴人向簡張麗珠支付依乙契約購買、交換
    額外土地之價金，續由簡張麗珠移轉額外土地予上訴人，嗣
    簡張麗珠並未取得額外土地即00號土地，而該土地於106年8
    月29日登記為簡凱琳所有等情，業據上訴人提出甲、乙契約
    為證（見原審卷一第29至56頁之協議書、第57至72頁之重劃
    協議書、第73至80頁之承諾書、第117至122頁之承諾協議書
    、第81至96頁之土地買賣契約書、第97至112頁之土地交換
    買賣契約書），並有原審依職權調取之土地登記謄本及異動
    索引等在卷足稽（見原審卷二第141、165頁），被上訴人就
    此復未為爭執，堪信為真實。
四、上訴人另主張：被上訴人依聯立之甲、乙契約應移轉登記00
    號土地予上訴人之義務，已陷於給付不能，應依民法第226
    條第1項、第2項規定賠償伊系爭損害云云，則為被上訴人所
    否認，並以前揭情詞置辯。茲就兩造爭執之重點，析述判斷
    如下：
  ㈠按因可歸責於債務人之事由，致給付不能者，債權人得請求
    賠償損害。前項情形，給付一部不能者，若其他部分之履行
    ，於債權人無利益時，債權人得拒絕該部之給付，請求全部
    不履行之損害賠償。民法第226條定有明文。債務人基於債
    之關係，固對債權人負有給付義務，惟依債之本旨及當事人
    之意思，給付可由第三人代替者，自不得以債務人無法自為
    給付行為，即謂其為給付不能。又契約之終止，係由繼續性
    契約之當事人合意或由一方行使終止權，使契約關係向將來
    消滅；契約之解除，則由當事人合意或一方行使本於法律或
    契約所定之解除權，使契約自始歸於消滅。契約關係若經合
    法終止或解除，因其效力已向將來或自始消滅，契約當事人
    一方即無請求他方為原定給付之依據，亦無於契約關係消滅
    後給付不能之可言。
  ㈡經查：
  ⒈本件難認被上訴人給付不能，上訴人依民法第226條規定請求
    被上訴人賠償系爭損害，並非有據：
　  ⑴按所謂聯立契約，係指數內容不同之契約相互間具有結合
      之關係而言（最高法院90年台上字第1779號判決意旨參照
      ）。契約當事人以同一締約行為，結合數個契約，為聯立
      契約。其各個契約相互間是否具有依存關係，應綜合法律
      行為全部之旨趣，當事人訂約時之真意、交易之習慣及其
      他具體情事，並本於誠信原則，為斷定之標準（最高法院
      86台上字第2278號裁定意旨參照）。本件三群公司辯稱甲
      契約為聯立契約，上訴人予以否認。而查，甲、乙契約簽
      訂之目的，係由上訴人委託三群公司代為處理上訴人參與
      港泰重劃之事務，增加三群公司對於重劃事務之主導性與
      影響力，以順利依三群公司之規劃推動重劃業務，並以提
      高上訴人之土地配回率，即使上訴人取得額外土地作為回
      饋（下稱系爭目的），故兩造以協議書約定重劃開始時上
      訴人地上建築改良物之買賣、補貼，就上訴人之土地配回
      率約定以50%為原則；再以重劃協議書約明上訴人應簽署
      、交付相關委任文件予三群公司，使三群公司取得上訴人
      參與港泰重劃事務之表決權，以增加三群公司對於重劃事
      務之統合影響力及主導力；復以承諾協議書約定三群公司
      除支付上訴人履約保證金，須再提供上訴人仲介費用，並
      以此代上訴人支付購買或交換額外土地（重劃前面積4%）
      之價金，三群公司則應完全配合上訴人對於配回土地之要
      求；另以承諾書約定三群公司應給付上訴人之仲介費數額
      ；且以土地買賣契約書及土地交換買賣契約約定簡張麗珠
      同意上訴人以前揭仲介費、履約保證金向其購買額外土地
      。由此可知，甲、乙契約均係為達成系爭目的而同時密接
      簽訂，上訴人、三群公司及簡張麗珠締結甲、乙契約，顯
      系相互配合履行以達成系爭目的，甲、乙契約彼此間應具
      有相互依存之關係，而屬於不可分之聯立契約。
　  ⑵甲、乙契約欲達成系爭目的，其中關於上訴人取得額外土
      地之部分，乃因上訴人委託三群公司處理港泰重劃事務以
      增加三群公司就重劃事務之統合影響力及主導能力，故由
      三群公司承諾給予上訴人超過其他參與重劃地主4%之土地
      配合率，並透過簡張麗珠出售額外土地予上訴人，且由三
      群公司支付買賣價金等安排，以達成系爭目的。據此，乙
      契約內容雖有簡張麗珠將「所有」額外土地出售予上訴人
      之約定，但考其債之本旨及當事人之意思，應側重於上訴
      人取得額外土地，至於該額外土地究竟由何人移轉予上訴
      人，則非相關交易之重點。據此，乙契約中簡張麗珠應出
      售所有額外土地予上訴人之約定，所關涉土地移轉之給付
      ，即非不可由第三人代替履行。而本件額外土地即00號土
      地係由簡凱琳於106年8月29日取得，已如前述，又簡凱琳
      乃簡張麗珠之女，為上訴人之主張事實，且有戶籍謄本在
      卷足稽（見原審卷一第355頁），則簡張麗珠履行乙契約
      約定移轉額外土地予上訴人之義務，顯非不得由簡凱琳代
      替履行，亦非不得由簡凱琳移轉予簡張麗珠後，再由簡張
      麗珠依約履行，自不得僅因簡張麗珠未取得額外土地所有
      權，無法自為約定之給付行為，即謂簡張麗珠或三群公司
      就甲、乙契約約定之移轉額外土地之義務陷於給付不能。
　  ⑶被上訴人就透過甲、乙契約安排移轉額外土地即00號土地
      予上訴人之給付義務，既不因00號土地登記為簡凱琳所有
      即陷於給付不能。則上訴人據此主張被上訴人就甲、乙契
      約給付不能，依民法第226條第1項、第2項規定，請求被
      上訴人各賠償系爭損害，並應負不真正連帶責任云云，已
      難謂有據。
  ⒉甲契約之契約關係，因上訴人終止向將來消滅；乙契約之契
    約關係，因簡張麗珠解除而消滅，上訴人不得再以被上訴人
    就額外土地之移轉給付不能為由，請求賠償系爭損害：
　  ⑴上訴人雖於100年11月11至18日間與三群公司簽訂甲契約。
      然上訴人嗣於105年8月8日另與簡茂男簽訂債權讓與契約
      書，約定上訴人應將其與三群公司於101年9月21日前簽署
      與港泰重劃業務相關之協議（包括：協議書、承諾協議書
      、補充協議書等），有關三群公司對上訴人所負債務未償
      還部分讓與簡茂男，並於債權轉讓契約第5條約定：上訴
      人同意於105年召開之重劃第2次大會親自出席，並出具切
      結書予簡茂男。倘上訴人未克親自出席，應出具委託書予
      簡茂男或簡茂男指定之人，而契約成立時，上訴人與三群
      公司及其相關人員以三群公司或港泰重劃會名義，未經簡
      茂男及重劃會合法授權（包括無權代理、越權代理與表見
      代理等），所簽訂之委託契約均同意終止，上訴人並同意
      簽訂終止委託聲明書，委由簡茂男分別函知三群公司及港
      泰重劃會等語（見原審卷二第283至287頁）。上訴人依前
      揭約定，已於105年8月8日向三群公司提出終止委託聲明
      ，其內容略謂：自105年8月8日起，同意終止與三群公司
      及其相關人員等，以三群公司或港泰重劃之名義，未經簡
      茂男及港泰重劃會合法授權（包括無權代理、越權代理、
      表見代理等），所簽訂之委託契約等語（見原審卷一第19
      7至211頁），參酌上訴人就此陳稱：終止委託聲明書所載
      未經簡茂男及港泰重劃會合法授權乙事，是針對重劃第2
      次大會不能再授權三群公司，應該授權簡茂男出席等語（
      見本院卷第75、105、142頁）。可知上訴人於105年8月8
      日已聲明終止重劃協議書有關上訴人同意簽署「會員大會
      代為出席委託書」以委託三群公司派員出席會員大會，並
      全權授權代為進行議事表決、理監事選舉及其他相關事宜
      等約定（內容見原審卷一第57、59、61、63、65、67、69
      、71頁）。
　  ⑵按當事人之任何一方，得隨時終止委任契約。民法第549條
      第1項定有明文。委任契約依民法第549條第1項規定，當
      事人之任何一方既得隨時終止，則當事人為終止之意思表
      示時，不論其所持理由為何或有無正當理由，均應發生終
      止之效力（最高法院85年度台上字第1864號判決意旨參照
      ）。上訴人既於105年8月8日聲明終止重劃協議書有關委
      託三群公司派員出席會員大會，並全權授權代為進行議事
      表決、理監事選舉及其他相關事宜之約定，依照前揭說明
      ，即發生終止重劃協議書之效力，不因三群公司於105年1
      2月15日仍寄發存證信函，請上訴人履行協議書及重劃協
      議書等契約（見原審卷一第281至312頁），即得為不同之
      認定。再考諸上訴人因與簡茂男簽訂債權讓與契約書，將
      甲契約對三群公司之地上物拆遷補償金、租金補貼、履約
      保證金及佣金等債權均讓與簡茂男（見原審卷二第283至2
      87頁），同時為前揭終止委託之聲明，終止就重劃事務對
      於三群公司之委託，其就甲契約與三群公司之其他權利義
      務因轉讓他人不存在及甲、乙契約為相互依存之聯立契約
      等情，則上訴人於105年8月8日終止重劃協議書，與之因
      系爭目的而同時簽訂且相互依存之甲契約，應認均屬終止
      之範圍。三群公司就承諾協議書、承諾書約定支付上訴人
      履約保證金、仲介費用，並代上訴人支付依乙契約購買或
      交換額外土地價金予簡張麗珠之義務，亦因甲、乙契約關
      係終止及上訴人為權利之移轉而消滅。
　  ⑶觀諸乙契約第2條，有關上訴人與簡張麗珠就額外土地價金
      之給付，係約定應在重劃區土地及抵費地登記完成前為之
      。準此，上訴人就乙契約負有先給付價金之義務。茲三群
      公司前揭代上訴人給付價金之義務，既經上訴人於105年8
      月8日聲明終止委託而消滅，簡張麗珠復曾於106年10月13
      日、109年9月14日日定期催告上訴人給付價金，此有存證
      信函在卷可查（見原審卷一第479至509、511至526、337
      至341頁），則簡張麗珠因上訴人未履行先給付價金之義
      務，而於109年10月28日依乙契約第4條第2款約定，以民
      事答辯二狀之送達為解除契約之意思表示（見原審卷一第
      471頁），應已生合法解除契約效力。準此，上訴人於斯
      時即已失其請求簡張麗珠為乙契約原定給付即移轉00號土
      地之契約上依據，被上訴人亦無再就此給付陷於給付不能
      之可言。是以上訴人主張被上訴人就額外土地之移轉陷於
      給付不能，而依民法第226條第1項、第2項規定，請求被
      上訴人各賠償系爭損害，並負不真正連帶責任，更屬無據
      。
　  ⑷上訴人於105年8月8日終止甲契約後，雖於105年11月30日
      與三群公司簽訂合作協議書（見原審卷二第269至277頁）
      ，另於106年1月19日簽訂補充協議書（見原審卷二第305
      至307頁），並於106年1月19日簽立轉讓聲明書，聲稱：
      上訴人於105年8月8日與簡茂男簽訂之債權讓與契約書，
      自105年12月1日起將合約之債權及相關權利轉讓恢復與三
      群公司之關係云云（見原審卷二第313頁）。然上訴人讓
      與簡茂男有關甲契約之相關權利，顯非上訴人片面發表聲
      明即可恢復。又甲契約既經上訴人於105年8月8日終止，
      上訴人雖與三群公司再簽訂與甲契約有關之合作協議書及
      補充協議書，但與甲契約聯立之乙契約當事人簡張麗珠並
      未參與，亦難使已終止之甲、乙契約回復效力。且查，前
      揭合作協議書係為推動後續重劃業務而簽訂，復將上訴人
      之土地配回率由甲、乙契約所定54%再提高至55%，更將上
      訴人之乙契約權利轉讓由三群公司行使（見原審卷二第26
      9、271頁），相關協議內容雖與甲契約相涉，但與甲契約
      、乙契約已有顯著之不同，應認僅係參考甲、乙契約重新
      簽訂協議，不影響於甲、乙契約終止或解除之結果，亦不
      影響上訴人因失去請求簡張麗珠依乙契約為原定之契約上
      依據，被上訴人就此無陷於給付不能可言之認定。
五、綜上所述，上訴人依民法第226條第1項、第2項規定，請求
    被上訴人各給付伊系爭損害，及自起訴狀繕本送達之翌日起
    至清償日止，按年息5%計算之利息，且應負不真正連帶責任
    ，非屬正當，不應准許。從而，原審所為上訴人敗訴之判決
    ，並無不合。上訴論旨指摘原判決不當，求予廢棄改判，為
    無理由，應駁回其上訴。
六、本件事證已臻明確，兩造其餘之攻擊或防禦方法及所用之證
    據，經本院斟酌後，認為均不足以影響本判決之結果，爰不
    逐一論列，附此敘明。
七、據上論結，本件上訴為無理由。依民事訴訟法第449條第1項
    、第85條第1項，判決如主文。
中　　華　　民　　國　　111 　年　　12　　月　　13　　日
                  民事第十四庭  
                        審判長法  官  周群翔
                              法  官  黃珮禎
                              法  官  周珮琦
正本係照原本作成。
如不服本判決，應於收受送達後20日內向本院提出上訴書狀，其
未表明上訴理由者，應於提出上訴後20日內向本院補提理由書狀
（均須按他造當事人之人數附繕本）上訴時應提出委任律師或具
有律師資格之人之委任狀；委任有律師資格者，另應附具律師資
格證書及釋明委任人與受任人有民事訴訟法第466 條之1第1項但
書或第2項所定關係之釋明文書影本。如委任律師提起上訴者，
應一併繳納上訴審裁判費。
中　　華　　民　　國　　111 　年　　12　　月　　13　　日
　　　　　　　　　　　　    　書記官 林初枝